【裁判字號】    95,婚,142
【裁判日期】    950914
【裁判案由】    確認離婚無效
【裁判全文】
臺灣苗栗地方法院民事判決               95年度婚字第142號
原      告  乙○○
訴訟代理人  朱昭勳律師
被      告  甲○○
訴訟代理人  張宛華律師
上列當事人間因請求確認婚姻無效事件，本院於民國95年8 月31
日言詞辯論終結，判決如下：
    主  文
原告之訴駁回。
訴訟費用由原告負擔。
    事實及理由
一、原告起訴意旨略以：兩造係於民國94年3 月14日在大陸地區
    結婚，並於同年11月23日向苗栗縣竹南鎮戶政事務所申請結
    婚戶籍登記，原告及原告之父母初亦知悉與被告有親戚關係
    ，惟因認血親關係較疏遠，且原告智能較低，初亦不敢以此
    嫌惡，惟被告來臺後行為舉止乖張，與原告及家人多所不合
    ，且被告受孕期間，兩造並未有性行為，被告自稱已於婚前
    與原告有性行為而懷孕，更讓原告及家人懷疑，經原告確定
    兩造係旁系血親六等親，依民法第983 條第1 項第2 款之規
    定，六等親以內之旁系血親不得結婚，而依民法第988 條第
    2 款規定，結婚違反民法第983 條之規定者無效，爰依法起
    訴確認原告與被告間之婚姻無效等語。被告則以：依臺灣地
    區與大陸地區人民關係條例第52條之規定，本件涉及結婚之
    實質要件，而兩造既在大陸地區結婚，則依據中華人民共和
    國婚姻法第7 條第1 款三代以內之旁系血親始禁止結婚之規
    定，兩造之婚姻為有效，故原告之訴為無理由等語置辯。
二、原告主張：原告係臺灣地區人民，被告係大陸地區人民，兩
    造係於94年3 月14日在大陸地區結婚，並於同年11月23日向
    苗栗縣竹南鎮戶政事務所申請結婚戶籍登記等事實，為被告
    所不爭執，復有本院依職權查詢之原告戶籍資料附卷可稽（
    見卷第125頁），應堪信為真實。本件兩造之爭點厥在於：
    （一）本件係適用臺灣與大陸地區人民關係條例第52條或53
    條；（二）兩造間是否屬旁系血親六等親。
三、應適用之區際衝突法則與準據法：
（一）按「臺灣地區人民與大陸地區人民間之民事事件，除本條
      例另有規定外，適用臺灣地區之法律」，臺灣地區與大陸
      地區人民關係條例第41條第1 項定有明文，又按：「結婚
      或兩願離婚之方式及其他要件，依行為地之規定」，臺灣
      地區與大陸地區人民關係條例第52條第1 項定有明文，應
      為同條例第41條第1 項所稱之「另有規定」，而應優先適
      用。
（二）臺灣地區與大陸地區人民關係條例第52條第1 項，係規定
      結婚之實質要件，應適用行為地法，而結婚之實質要件，
      包括關於禁止近親婚之規定（見劉鐵錚大法官、陳榮傳教
      授合著「國際私法論」，臺灣三民書局出版，2004年3 月
      修訂3 版1 刷，第695 頁，附卷第134 頁），故本件兩造
      爭執其間之婚姻有無違反關於禁婚親之規定，係關於結婚
      之消極實質要件，應適用臺灣地區與大陸地區人民關係條
      例第52條第1 項之規定。另參酌行政院大陸委員會87年10
      月26日（87）陸法字第8714707 號函：「依所附資料顯示
      ，大陸地區人民任○○與渠夫林○○之祖父母係外祖孫關
      係，渠等係屬四親等旁系血親之表兄妹關係，並於民國83
      年5 月17日結婚，按『臺灣地區與大陸地區人民關係條例
      』（以下簡稱兩岸條例）第52條第1 項規定：『結婚或兩
      願離婚之方式及其他要件，依行為地之規定』，渠等如於
      大陸地區結婚，按中共『婚姻法』第6 條第1 項規定：『
      有下列情形之一的，禁止結婚：一、直系血親和三代以內
      的旁系血親」所謂『三代以內之旁系血親』包括同源於祖
      父母或外祖父母之堂兄弟姊妹或表兄弟姊妹（參見本會編
      印『中共婚姻法與繼承法之研究』第31頁)， 準此，本案
      任○○與林○○結婚係違反中共『婚姻法』規定，至該婚
      姻效力如何，中共學者多認為其婚姻無效，惟由於缺乏法
      律依據，中共實務上多將屬於無效婚姻之訴訟，按離婚程
      序處理，惟此種處理方式，廣受學者之批評，而建議建立
      宣告無效婚姻制度（參見前書第41頁）。任○○與林○○
      如於臺灣地區結婚，按我民法第983 條第1 項第2 款（民
      國74年6 月3 日修正公布）規定：『與左列親屬，不得結
      婚；二、旁系血親及旁系姻親之輩分不相同者。但旁系血
      親在八親等之外，旁系姻親在五親等之外者，不在此限』
      ，同法第988 條第2 款規定：『結婚，有左列情形之一者
      ，無效：二、違反第983 條或第985 條之規定者』，該婚
      姻之效力如何，請逕依前揭規定審酌認定」，亦同此見解
      。
（三）原告主張本件應適用臺灣地區與大陸地區人民關係條例第
      53條：「夫妻之一方為臺灣地區人民，一方為大陸地區人
      民者，其結婚或離婚之效力，依臺灣地區之法律」關於結
      婚效力之規定，惟「結婚之效力」係指身分上效力及財產
      上效力，包括夫妻同居義務、姓氏、扶養義務、日常家務
      代理與行為能力等問題，與婚姻之成立要件有別（見劉鐵
      錚大法官、陳榮傳教授合著前揭「國際私法論」，第381
      、388 、389 頁，附卷第130 至133 頁），符合結婚形式
      及實質要件而有效成立之婚姻，始有婚姻效力之問題，此
      為二不同之層次，原告將兩者混為一談，主張關於婚姻是
      否違反禁婚親之規定係婚姻效力之問題，而主張應適用臺
      灣地區與大陸地區人民關係條例第53條之規定，容有誤解
      。
四、兩造間之婚姻關係是否無效：
（一）依臺灣地區與大陸地區人民關係條例第52條第1 項，本件
      關於結婚實質要件之事項，應適用兩造結婚之行為地法，
      而兩造係於94年3 月14日在大陸地區結婚，已如前述，則
      本件自應適用大陸地區之法律。而大陸地區有關禁止近親
      結婚之規定，係2001年4 月28日修正之「中華人民共和國
      婚姻法」第7 條第1 款規定：「直系血親和三代以內的旁
      系血親禁止結婚」（附卷第105 頁），其所謂「三代以內
      的旁系血親」，係指同源於祖父母或外祖父母，除直系血
      親以外之所有血親，係採「世代計算法」（見葉正軍著，
      「正確理解直系血親和三代以內的旁系血親禁止結婚」，
      湖北省仙桃市第十中學，中學政治教學參考，2002年第3
      期，第37頁，附卷第109 、110 頁、尹蓉先著「兩岸婚姻
      法、親屬法比較研究」，臺灣五南圖書出版公司，1999年
      6 月初版1 刷，第77、78頁，附卷第127 、128 頁），亦
      即以自己為一代，向上數父母為一代，祖父母為一代，凡
      是與自己之祖父母或外祖父母同出於一源之人，即為三代
      以內之旁系血親（見「解放軍生活」，2006年第5 期，附
      卷第104 頁），只要沒有三代以內之旁系血親關係，應允
      許結婚，因此類親屬締結婚姻，既無優生學之限制，亦不
      受倫理道德拘束（見葉英萍著「關於結婚條件的幾點立法
      思考」，海南大學學報人文社會科學版，2003年12月，第
      21 卷 ，第4 期，第408頁，附卷第111頁）。
（二）再按「依本條例規定應適用大陸地區之規定時，如其規定
      有背於臺灣地區之公共秩序或善良風俗者，適用臺灣地區
      之法律」，臺灣地區與大陸地區人民關係條例第44條定有
      明文，是所適用之大陸地區法律有無違反臺灣地區之公共
      秩序或善良風俗，為法院需依職權考量之事由。然我國學
      說上認民法第983 條第1 項第2 款規定六親等內之禁婚範
      圍，認限制過嚴，立法上有改善空間，宜禁至四親等內為
      宜（見戴東雄大法官著「民國八十七年民法第九八三條禁
      婚親屬之修正」，法學叢刊，第175 期，第15至25頁），
      且參酌日本民法第734 條、瑞士民法第100 條第1 項規定
      均僅禁止旁系血親三等親內之結婚、而德國民法第1037條
      僅禁止旁系血親二親等之結婚，顯見「中華人民共和國婚
      姻法」第7 條第1 款關於三代以內之旁系血親禁止結婚之
      規定，並未違反臺灣地區之公共秩序或善良風俗，應有其
      適用之餘地。
（三）經查：原告主張兩造間具旁系血親六等親之關係，無非以
      所提蓋有「村民委員會」印章之「大陸地區山東省金縣鄉
      馬廟鎮南州村民委員會稿紙」1 件為證（見卷第85頁），
      其上係以手繪兩造間之親屬系統圖，但原告自承該函無法
      經財團法人海峽交流基金會之驗證。按「在大陸地區製作
      之文書，經行政院設立或指定之機構或委託之民間團體驗
      證者，推定為真正」，臺灣地區與大陸地區人民關係條例
      第7 條定有明文，如無行政院指定之機構即財團法人海峽
      交流基金會之驗證，即無法推定該文書為真正，況原告並
      未提出大陸地區之「村民委員會」，於該地區究竟係何公
      權力機構，其為何有權出具親屬關係之證明書、以及其於
      大陸地區之法源依據為何，本院自無法僅憑原告單方面提
      出之上開「村民委員會稿紙」，即遽爾認定兩造間確有何
      旁系血親六親等之關係。
（四）退而言之，縱使兩造間確有旁系血親六親等之血親關係，
      依上開親屬系統圖，亦僅為同曾祖父母或同外曾祖父母，
      尚非同祖父母或同外祖父母，兩造間尚非三代以內之旁系
      血親，從而兩造間之婚姻並未違反「中華人民共和國婚姻
      法」第7 條第1 款關於禁止結婚之規定。
五、綜上所述，本件原告係臺灣地區人民，被告係大陸地區人民
    ，兩造於大陸地區結婚，是否有違反禁婚親之規定，係屬關
    於結婚實質消極要件之爭執，應依臺灣地區與大陸地區人民
    關係條例第52條第1 項之規定，適用兩造結婚之行為地法即
    大陸地區法律，而依中華人民共和國婚姻法第7 條第1 款規
    定，三代以內之旁系血親始禁止結婚，此規定並未違反臺灣
    地區之公共秩序、善良風俗，故即使原告能證明兩造間確有
    旁系血親六等親之關係，兩造間之結婚亦未違反禁婚親之規
    定，是原告主張兩造間之婚姻無效並提起本件確認婚姻無效
    之訴，為無理由，應予駁回。
六、本件事證已臻明確，兩造其餘攻擊防禦方法及舉證，經核均
    與判決結果不生影響，爰不另一一論述。
七、結論：本件原告之訴為無理由，依民事訴訟法第78條，判決
    如主文。
中    華    民    國    95    年    9     月    14    日
                  家事法庭    法  官  伍偉華
以上正本係照原本作成。
如對本判決不服，應於判決送達後20日內向本院提出上訴狀附繕
本，並繳納上訴費用。
                              書記官  許瑞萍
中    華    民    國    95    年    9     月    14    日


司法院資訊處製作；財團法人民間司法改革基金會備份。
